臺北高等行政法院判決　　　　　　　　　　　　　　　九十年度訴字第六六七七號
　　　　　　　　　　　　　　　.
　　原　　　告　台育綜合證券股份有限公司
　　代　表　人　甲○○董事長.
　　訴訟代理人　巫鑫（會計師）
　　　　　　　　王雅珮（會計師）
　　　　　　　　林瑞彬律師
　　被　　　告　財政部臺北市國稅局
　　代　表　人　張盛和（局長）
　　訴訟代理人　乙○○
　　　　　　　　丙○○
右當事人間因營利事業所得稅事件，原告不服財政部中華民國九十年十月八日台財訴
字第○八九○○五九三七八號訴願決定，提起行政訴訟，本院判決如左：
　　主  文
訴願決定及原處分均撤銷。
訴訟費用由被告負擔。
　　事  實
一、事實概要：原告民國八十六年度營利事業所得稅結算申報，申報尚未抵繳之扣繳
    稅額新台幣（下同）二三、二五四、五Ｏ一元，被告初查依原告提示利息收入調
    節表計算出本期申報扣繳憑單金額一三七、八七二、二五Ｏ元屬前手之利息收入
    ，原告未列報該利息所得亦未繳納該部分稅款，其前手債券利息扣繳稅款一三、
    七八七、二五Ｏ元不應抵繳稅款，將之轉列成本並否准退稅，核定尚未抵繳之扣
    繳稅款為九、四六七、二五一元。原告不服，申經復查結果未獲變更，提起訴願
    ，亦遭決定駁回，遂提起行政訴訟。
二、兩造聲明：
　(一)原告聲明：原處分及復查、訴願決定均撤銷。
　(二)被告聲明：駁回原告之訴。
三、兩造之爭點：扣繳憑單之利息所得人，可否將前手持有前間利息之扣繳稅額申報
    抵稅或退稅？
  (一)原告主張之理由：
    1.原告已依財政部解釋性之行政規則取得一定之實體法上地位，並以其多次客觀
      上具體表現之行為，依司法院大法官會議釋字第五二五號及釋字第五二九號解
      釋已足認原告應受信賴保護原則之保護：
      查原告歷年來對兩付息日間購入債券，均依證券交易法令之規定，債券之買
        賣採除息交易，其成交日止賣方應得之利息，由買方併同成交價金給付賣方
        ，復依財政部七十五年七月十六日台財稅第七五四一四一六號函（下稱七十
        五年函釋）釋示之買賣說性質，按持有期間及債券面值、利率計算利息收入
        ；再於債券領息日遵循財政部六十四年九月四日台財稅第三六四四○號函（
        下稱六十四年函釋）規定，由扣繳義務人以最後持票人為納稅義務人，按全
        部利息扣繳稅款；而該納稅義務人於年底合併申報應納稅額時，則依行為時
        所得稅法第七十一條但書規定，並依同法規定以全年應納稅額減除暫繳稅額
        及尚未抵繳之扣繳稅額，以計算實際應納稅額，原告此項帳務處理均有詳細
        之會計紀錄，且歷年來皆循同樣原則誠實申報納稅，從不隱瞞事實，被告亦
        曾調閱原告簽證會計師之稅務查核簽證工作底稿並要求簽證會計師出具補充
        說明，被告歷年亦依據所得稅法第八十條規定准許原告以前述之債券利息所
        得扣繳稅款抵繳應納稅額，八十六年七月八日財政部更再以台財稅字第八六
        一八九九三四九號函再次同時要求營利事業就中央登錄公債之利息依前開二
        函釋辦理報稅。
    　原告歷年均係信賴財政部上開解釋函及被告核可准予抵稅之行政核定，辦理
        債券利息所得之認列及扣繳稅額之抵繳，職是之故，財政部上開解釋函令及
        被告長期多次認可之稅務行政核定行為，乃為原告及同業信賴之基礎，而原
        告據之辦理報稅，則為具體之信賴之表現，原告對被告之核定認可及其產生
        之法律秩序深信不疑，被告竟推翻已長期信賴上開租稅函令解釋及被告之行
        政核定實務，而否准原告依法扣繳已依扣繳規定繳納之稅款，已違反司法院
        大法官會議釋字第五二五號及釋字第五二九號解釋所闡明之公法上信賴保護
        原則。
    2.依民法第二百九十五條規定：「讓與債權時該債權之擔保及其他從屬之權利，
      隨同移轉於受讓人‧‧‧未支付之利息，推定其隨同原本移轉於受讓人。」另
      參照財團法人中華民國證券櫃檯買賣中心證券商營業處所買賣有價證券業務規
      則第五十一條：「債券之買賣均採除息交易。其迄給付結算日止賣方應得之利
      息，由買方併同成交價金支付賣方。‧‧‧」買賣債券於兩兌息期間內購入時
      必須將自上次付息日至成交日間原屬賣方所有之利息併同成交價金支付於買方
      ，此種後手買方支付應屬前手賣方利息收入之交易實質，乃為買方墊付性質，
      迨無疑義，因此後手（最後持有人）因扣繳制度致短少收回原墊付前手之利息
      ，必須待結算申報時抵繳稅款或申請退稅時才可收回，後手權益顯已受損，如
      再不准後手就前手利息而被扣繳稅款辦理抵繳，實有違課稅公平原則。
    3.行為時所得稅法第七十一條及第九十九條均無規定限所得所有者之扣繳稅款，
      始得以之抵繳應納稅額或申請退稅，況原告於領息時係依六十四年函釋之規定
      接受扣繳全部利息，被告對於法律未規定事項限制原告扣繳稅款，顯違反租稅
      法定主義。
    4.按「納稅義務人於繳納暫繳稅款時，得憑扣繳憑單抵繳，如不足額，另以現金
      補足；如超過暫繳稅款數額時，其超過之數，留抵本年度結算稅額。」所得稅
      法第九十九條定有明文。故利息所得之扣繳，其性質為所得稅之預繳性質，納
      稅義務人於辦理結算申報時，得依結算申報多退少補，予以結算，因此扣繳稅
      款與實質應納稅額間，本非必然相符，僅屬暫扣再予結算而已，又扣繳稅款，
      係由扣繳義務人將應給付原告之款項代扣並向政府繳納稅款，本質上為原告之
      財產，故扣繳憑單得用以抵繳稅款之利益絕對應屬於受扣繳之原告，而非屬於
      政府或其他任何人。原告八十六年營利事業所得稅結算申報之扣繳稅額，均有
      扣繳憑單為憑，又此等扣繳憑單所表彰之扣繳稅款，均係扣繳義務人將應給付
      原告之款項代扣並已向稅捐稽徵機關繳納，自得抵繳稅款。
    5.依被告之核定方式，政府有重複課稅之不合理現象。蓋前手如為營利事業，其
      債券交易利息所得亦計入其營利事業所得課稅，而其屬於前手之扣繳稅款既於
      原告申報時予以剔除，前手亦無法取得相關之扣繳憑單得以抵稅，總體而言，
      政府之稅收大於實際應課徵之利息所得稅，此溢收之利息所得稅因被告之錯誤
      認定所致，實已加重納稅義務人稅負。
    6.依七十五年函釋得以按自己持有期間計算之利息作為申報課稅之所得淨額，係
      基於租稅法律主義，所得享有之權利。事實上，因為這些作法，反映於降低公
      債發行之標售利率之價格，有利於降低政府發行公債之利息成本，係對總體經
      濟有益之租稅措施。因此，如政府執行稅法之政策變更，認為營利事業買賣債
      券，不得繼續依七十五年函釋之方式申報課稅利息所得淨額，此係於法律規定
      外，另行創設新的租稅權利義務，則依稅捐稽徵法第一條之一之規定，亦僅能
      對嗣後新發行之債券有其適用，不得溯及適用於原已發行尚未屆還本期限之債
      券。況且財政部並無發布不能抵繳之解釋函，被告自行變更過去之實務作法並
      追溯適用，顯屬有違。
　(二)被告主張之理由：
    1.關於原告認其應受信賴保護原則之保護部分：
      查原告本年度之帳載之利息收入與扣繳憑單載記之利息所得總額並不相當，原
      告亦未於期末調整之，並將含前手息之扣繳稅額一三、七八七、二五Ｏ元亦併
      同申報抵繳稅額，已不具誠實申報之要件，依行政程序法第一百十九條第二款
      規定：「對重要事項提供不正確資料或為不完全陳述，致使行政機關依該資料
      或陳述而作成行政處分者。」其信賴不值得保護，是本件仍無信賴保護原則之
      適用。再則，課稅處分本是確認性之行政處分，而非形成性之行政處分，其功
      能僅在確認人民依法本來即應負擔之稅捐債務，而不是因為行政處分之作成而
      創設出新的不利益負擔，既然稅捐債務自始存在，被告核定稅額行為，屬負擔
      處分，並無所謂「信賴保護」之適用問題。況所得稅法有關扣繳稅額得否抵繳
      稅款之規定並未變更，被告亦無對之改變核課之函釋或方式，故本件並無所謂
      信賴保護原則或司法院釋字第五二五號解釋之適用。
    2.關於否准前手息之扣繳稅款辦理抵繳，有違課稅公平原則部分：經查債券之買
      賣若於兩付息日間為之，其買賣價格中實已包括兩部分，一為取得債券所支付
      之對價，另一為未屆付息日該債券法定利息請求權之讓與價金。惟由於買賣債
      券之交易所得停徵，「利息所得」與「證券交易所得」如未明確劃分，除將造
      成原持有人之法定利息收益，將誤為證券交易所得免稅外，並將增加債券利息
      兌領人之利息所得，造成課稅錯誤。財政部乃以七十五年函釋，闡明營利事業
      應按實際情形列報利息收入，其債券賣出時超過購進價格及利息收入後之餘額
      為證券交易損益；並附帶說明個人因未設帳，應一律以兌領之利息併入其綜合
      所得稅課稅，符合所得稅法課稅公平之原則。因此，所謂債券「前手息」，乃
      為區分債券利息兌領人所持有債券期間申報所得之利息，及非持有（即其前手
      持有）期間，未申報所得之債券利息，而予分野界定之名詞。依上開函釋可知
      ，前手息所得者如為營利事業者，應按其持有債券期間，計算利息所得課徵營
      利事業所得稅；惟前手息所得者如為個人，因前手個人既未設帳又無扣單歸課
      資料，其不列入綜合所得稅結算申報，稽徵機關亦未予核課其綜合所得稅；營
      利事業如係債券利息兌領人，僅按其持有債券期間，計算利息所得課徵營利事
      業所得稅，依前開所得稅法規定，亦僅就申報利息所得範圍內之扣繳稅額抵繳
      應納稅款，其未持有債券期間之其餘利息（即前手息），認非屬該營利事業之
      利息所得，毋庸申報，不課徵營利事業所得稅，因此而生之前手息扣繳稅款，
      自不在扣繳稅額抵繳應納稅款之列。至於取得兩付息日間購入債券並於取息前
      出售之無扣繳憑單利息收入（即原告取得前手息部分），若能舉證確有該項收
      入且併計所得申報，則其相對推計之扣繳稅款（按該利息收入×扣繳率10%）
      ，符合所得稅法第七條第四項規定所稱之納稅義務人者，依同法第七十一條規
      定，計算其全年應納稅額時，可減除該尚未抵繳之扣繳稅額。
    3.所得稅法第七十一條並未有扣繳稅款應為所得所有者之扣繳稅款，始得以之抵
      繳所得所有者之應納稅款或申請退稅之規定部分：
      按所得稅法第七十一條第一項及第九十九條雖分別規定，納稅義務人得以暫繳
      及扣繳稅款抵繳結算申報之應納稅額，惟亦限定應以自行繳納之稅款始有其適
      用。又財政部七十五年函釋雖規定營利事業買賣公債，可按持有期間計算利息
      收入，並未規定營利事業於兩付息日間買回公債，按持有期間計算利息收入，
      即得以全期扣繳稅款抵繳其申報應納稅額。本案原告於利息兌領日前買回公債
      ，兌領之利息及扣繳稅款均為前手所有，本身並無所得。且係屬刻意安排，並
      「無持有期間」，亦非扣繳稅款之實際納稅義務人，縱扣繳憑單係以原告名義
      開立，然系爭扣繳稅款非其負擔及繳納，依行為時所得稅法第七條第四項、第
      七十一條第一項、第八十九條第一項第二款、第九十九條及第一百條第一項前
      段規定及營利事業所得稅查核準則第九十條第三款規定意旨，自不得以之抵繳
      應納稅額或申請退稅。又本案否准抵繳之扣繳稅款，同額轉入債券成本項下核
      認，已顧及其買入之實際支付成本，且符合所得稅法第二十四條揭示收入成本
      及費用配合原則，自無違誤。
    4.原告認有權依所得稅法第九十九條規定依扣繳憑單抵繳應納稅款或退稅部分：
      本件前手持有期間之利息所得扣繳稅額，其相關所得既非為原告之所得，且原
      告亦無列入其營利事業所得稅申報及核定，依所得稅法第七條第四項、第七十
      一條、第九十九條、第一百條等規定，並參酌所得稅實質課稅之精神，原告未
      承擔納稅義務部分之系爭所得，既無「應納稅額」，原告自「無從」享有以扣
      繳稅額「抵繳其應納稅額」或申請退還之權利。又本案否准抵繳之扣繳稅額，
      同額轉入債券成本項下核認，已顧及其買入之實際支付成本，且符合所得稅法
      第二十四條揭示收入及費用配合原則，自無違誤。至「前手息扣繳稅額」前手
      未能抵繳乙節，尚無侵害原告之財產權利，倘經前手納稅義務人主張，則屬另
      案，非本件範疇，所訴尚難執為系爭扣繳稅額得以之抵繳應納稅額或申請退稅
      之論據。
    5.原告認為政府有重複課稅之不合理現象部分：
      經查所得稅扣繳制度乃係將稅款於所發生時，先行按扣繳率扣取繳納國庫，於
      納稅義務人辦理所得稅結算申報時依法申報所得後，再依規定核算抵繳或退補
      。倘未經所得人辦理申報，自無從核算抵繳或退補，此觀諸同法第七十一條第
      二項規定：「中華民國境內居住之個人全年綜合所得總額不超過當年度規定免
      稅額及標準扣除額之合計數者，得免辦結算申報。但申請退還扣繳稅款及可扣
      抵稅額者，仍應辦理申報。」自明。又依同法第八十八條規定，扣繳義務人於
      所得給付時辦理扣繳，即所得已確實發生，是本件有關前手息所得部分，政府
      並非坐收無主稅款；反因前手個人買賣債券多為高所得者，票券金融業者與前
      手個人間相互投機規避稅賦之安排，造成政府鉅額短收稅款。此政府短收之稅
      款乃利息所得扣繳率百分之十與個人綜合所得稅實際稅率（最高百分之四十）
      之差額，後手營利事業既無將該所得合併申報，自無從將該所失稅捐轉嫁由後
      手營利事業負擔。又個手有無租稅利益，及類此「個人前手」與「營利事業後
      手」之交易安排，導致政府稅收損失部分，尚非本案之爭點，並不影響本件正
      確計算原告所得之核定及應納稅額退補之核課論據。又目前被告對此類案件之
      實務處理作業，倘營利事業本身為前手，且已按其持有期間申報及核定利息收
      入者，縱無扣繳憑單，亦准認該利息收入百分之十金額之扣繳稅額抵繳其應納
      稅額，並無重複課稅情事。
    6.原告訴稱本案係於法律規定外，另行創設新的租稅權利義務部分：
      查財政部七十五年函釋闡明營利事業應按實際情形列報利息收入，其債券賣出
      時超過購進價格及利息收入後之餘額為證券交易損益；並附帶說明個人因未設
      帳，應一律以兌領之利息併入其綜合所得稅課稅，符合所得稅法課稅公平之原
      則。是以原告亦一直依據此函釋為申報債券利息收入，惟此對於技術性作法之
      函釋，並未改變請求抵繳稅款權利人之認定標準，又依據稅捐稽徵法第二十條
      第二項規定：「在前項核課期間內，經另發現應徵之稅捐者，仍應依法補徵．
      ．．」營利事業所得稅結算申報書面審核案件抽查辦法第三條第一款之規定：
      「經稽徵機關書面審核核定之營利事業所得稅結算申報案件，均應列入抽查，
      其範圍如左：一、會計師查核簽證申報案件，經書面審核核定者。」及行政法
      院所著五十八年判字第三十一號判例：「納稅義務人依所得稅法規定辦理結算
      申報而經該管稅捐稽徵機關調查核定之案件，如經過法定期間而納稅義務人未
      申請復查或行政爭訟，其查定處分，固具有形式上之確定力，惟稽徵機關如發
      現原處分確有錯誤短徵，為維持課稅公平之原則，基於公益上之理由，要非不
      可自行變更原查定處分，而補徵其應繳之稅額。」蓋依據核實課稅原則，稅捐
      稽徵機關應依其查得之資料據以正確計算納稅義務人之應納稅額，而納稅義務
      人對於各項申報稅捐項目，知之最詳，則在稅捐稽徵程序中，核課期間內，對
      納稅義務人而言，自有協力稅捐稽徵機關作成種類及額度皆正確之義務，對稅
      捐稽徵機關而言，則作成正確處分之要求，應大於課稅處分之存續力，是以上
      開法條乃規定在核課期間內，縱原核課之處分法定救濟期間經過後，經另發現
      應徵之稅捐者，稅捐稽徵機關仍可以廢棄或變更不正確之稅捐處分。故財政部
      依法令意旨所作之解釋，並未於法律規定外，另行創設新的租稅權利義務，此
      與司法院釋字第二八七號解釋意旨一致，原告顯有誤解。
　　理  由
一、原告八十六年度營利事業所得稅結算申報，申報尚未抵繳之扣繳稅額二三、二五
    四、五Ｏ一元，被告初查依原告提示利息收入調節表計算出本期申報扣繳憑單金
    額一三七、八七二、二五Ｏ元屬前手之利息收入，原告未列報該利息所得亦未繳
    納該部分稅款，其前手債券利息扣繳稅款一三、七八七、二五Ｏ元不應抵繳稅款
    ，將之轉列成本並否准退稅，核定尚未抵繳之扣繳稅款為九、四六七、二五一元
    。原告不服，循序提起行政訴訟，起訴意旨如事實欄所載。經核原處分及訴願決
    定無非以系爭扣繳稅款一三、七八七、二五Ｏ元屬前手利息收入之扣繳稅款，其
    本身既無該項所得，縱扣繳憑單以原告之名義開立，亦非扣繳稅款之實際納稅義
    務人，依實質課稅原則，自不得以之抵繳應納稅額或申請退稅云云，為其論據。
二、惟按「憲法第十九條規定人民有依法律納稅之義務，固係指人民有依據法律所定
    之納稅主體、稅目、稅率、納稅方法及納稅期間等項而負納稅義務之意，然課人
    民以繳納租稅之法律，於適用時，該法律所定之事項若權利義務相關連者，本於
    法律適用之整體性及權利義務之平衡性，當不得任意割裂適用。」業經司法院釋
    字第三八五號解釋在案。又「納稅義務人有左列各類所得者，應由扣繳義務人於
    給付時，依規定之扣繳率或扣繳辦法，扣取稅款，並依第九十二條規定繳納之︰
    一、．．．二、機關、團體、事業或執行業務者所給付之薪資、利息、．．．。
    」為行為時所得稅法第八十八條第一項所明定。故利息所得者，應由扣繳義務人
    於給付時，扣取稅款，並將所扣稅款向國庫繳納；又依同法第七十一條第一項前
    段、第九十九條及第一百條之規定，扣繳稅款於結算申報時當可用以抵繳應納稅
    額；此為義務與權利相互關連之規定，不容割裂適用。另財政部六十四年九月四
    日台財稅第三六四四○號函釋：「主旨：中央政府建設公債甲種債票之利息，應
    由付息機構於付息時，按照所得稅法第八十八條、第八十九條、第九十二條及各
    類所得扣繳率表等規定，扣繳利息所得稅款，並以付息時債票持有人為納稅義務
    人，向稽徵機關填報扣繳憑單，並依同法第九十四條規定，將扣繳憑單填送納稅
    義務人。說明：二、本債票無論曾否轉讓，均應由付息機構，以付息時之持票人
    為納稅義務人（記名式者為最後記名之人）就全部利息一次扣繳所得稅；並根據
    持票人之身分證明，依法填報扣繳憑單。納稅義務人為中華民國居住之個人或營
    利事業，應將該項利息所得，依法合併當年度所得申報所得稅。」本件原告為系
    爭債券付息時之持票人，因上開財政部六十四年函釋，遭強制課以系爭全部利息
    扣繳稅款之義務，既依法律之形式；而於結算申報時，被告竟主張原告雖被扣繳
    系爭稅款但非實際納稅義務人，否准扣繳稅款抵繳應納稅額之權利，反採經濟之
    事實。對於同一系爭所得，權利義務相關連之事項，而為不同認定，並均以不利
    於原告者為其準據，顯然割裂適用法律，揆諸前開司法院第三八五號解釋及說明
    ，即有可議。
三、次按「涉及租稅事項之法律，其解釋應本於租稅法律主義之精神，依各該法律之
    立法目的，衡酌經濟上之意義及實質課稅之公平原則為之。」復經司法院釋字第
    四二○號解釋在案。上開解釋固然肯定實質課稅原則在稅法之適用，但亦闡明在
    適用上仍應嚴守租稅法律主義。又「納稅義務人應於每年二月二十日起至三月底
    止，填具結算申報書，向該管稽徵機關，申報其上一年度內構成綜合所得總額或
    營利事業收入總額之項目及數額，以及有關減免、扣除之事實，並應依其全年應
    納稅額減除暫繳稅額、尚未抵繳之扣繳稅額及可扣抵稅額，計算其應納之結算稅
    額，於申報前自行繳納。但短期票券利息所得之扣繳稅款及營利事業獲配股利總
    額或盈餘總額所含之可扣抵稅額，不得減除。」為行為時所得稅法第七十一條第
    一項所明定。故扣繳之稅款，除所得稅法第七十一條第一項但書所列舉或法律別
    有規定者外，可於結算申報時，抵繳應納稅額。是則本於租稅法律主義之精神，
    扣繳稅款既為公法上明定納稅義務人之租稅抵稅權，除法律別有規定外，自不得
    以實質課稅為由，否准納稅義務人抵繳應納稅額。本件原告為付息時之債票持有
    人，依前開財政部六十四年函謂：「．．．應由付息機構於付息時，按照所得稅
    法第八十八條、第八十九條、第九十二條．．．扣繳利息所得稅款，並以付息時
    債票持有人為『納稅義務人』」，既已肯認原告為所得稅法第八十八條之納稅義
    務人，即非營利事業所得稅查核準則第九十條第三款所指「扣繳他人之所得稅款
    」者。況所得稅法又無除外規定，自應可用以抵繳應納稅款；乃被告以實質課稅
    為由，否定原告為實際納稅義務人，進而否准其租稅抵稅權，顯然添加法律所無
    之限制，違反租稅法律主義，亦非適法。
四、綜上所述，原處分自有可議，訴願決定未予糾正，亦有疏漏。爰將原處分及訴願
    決定併予撤銷，由被告另為適法之處分。
五、兩造其餘陳述於判決結果不生影響，不予一一論列，併予敘明。
六、據上論結，本件原告之訴為有理由，爰依行政訴訟法第九十八條第三項前段，判
    決如主文。
中　　華　　民　　國　　九十一　　　年　　　十　　　　月　　  九  　　　日
                 臺 北 高 等 行 政 法 院   第 四 庭
                                審 判 長 法  官　鄭 忠 仁
                                         法  官　林 育 如
                                         法  官　楊 莉 莉
右為正本係照原本作成。
如不服本判決，應於送達後二十日內，向本院提出上訴狀並表明上訴理由，如於本判
決宣示後送達前提起上訴者，應於判決送達後二十日內補提上訴理由書（須按他造人
數附繕本）。
中　　華　　民　　國　　九十一　　　年　　　十　　　　月　　  九  　　　日
            　　　　　　　　　　　　　   書記官  黃 舜 民
